---
title: "Predavanje 08 -- Odgovori na vprašanja"
output:
  pdf_document:
    dev: cairo_pdf
  html_document: default
---

```{r setup, include=FALSE}
# knitr::opts_chunk$set(echo = TRUE)
```


# Iskanje in zamenjava podnizov v nizih znakov

Podnize v nizih iščemo in menjamo s funkcijama `grep()` in `gsub()`. Obe funkciji delujeta na vektorju nizov, zato ju lahko uporabimo tudi npr. na imenih stolpcev ali na nekem stolpcu data.frame-a. Obe funkciji podpirata ujemanje s pomočjo regularnih izrazov, kar nam omogoča napredna iskanja, kot je npr. določeno število alfanumeričnih znakov ali pa številke.

```{r}
grep("ana", c("Anakonda", "Banana", "Ananas", "Kolo"))
gsub("Predpona", "", c("Predpona1", "Predpona2"))
gsub("Predpona", "Prefix", c("Predpona1", "Predpona2"))
```

# ggplot2 -- boxplot

Diagram s *škatlami in brčicami* (angl. boxplot) je del nabora geom-ov ggplot2.

```{r}
data("iris")
head(iris)
```

Primer bomo izkoristili, da pokažemo, kako spremeniti pisavo v ggplot2:

```{r fig.width = 3, fig.height = 3, eval = F}
library(ggplot2)
library(extrafont)
font_import("c:/Windows/Fonts/", pattern = "TitilliumWeb-Light", prompt = F)
loadfonts(device = "win")
```
```{r fig.width = 3, fig.height = 3, include = F}
library(ggplot2)
library(extrafont)
font_import("c:/Windows/Fonts/", pattern = "TitilliumWeb-Light", prompt = F)
loadfonts(device = "win", quiet = TRUE)
```
```{r fig.width = 3, fig.height = 3}
ggplot(iris, aes(x = Species, y = Petal.Length)) + 
  geom_boxplot(width = 0.5) +
  theme(text=element_text(size=16,  family="Titillium Web Light"))
```

# ggplot2 -- errorbar

Na statističnih grafih, ki vsebujejo opisne statistike, kot je npr. povprečje, pogosto prikažemo še negotovost v obliki standardnih odklonov ali standardnih napak. S knjižnico ggplot2 to storimo z uporabo geom-a `errorbar`. Pred tem moramo ustrezno pripraviti podatke tako, da dodamo še stolpec s spodnjo in zgornjo mejo napake. Če je napaka simetrična, potrebujemo le en stolpec.

```{r}
data("mtcars")
head(mtcars)

mus <- aggregate(mpg ~ cyl, mtcars, FUN = mean)
sds <- aggregate(mpg ~ cyl, mtcars, FUN = function(x) {sd(x) / sqrt(length(x))})
df  <- cbind(mus, SE = sds$mpg)
df$cyl <- as.character(df$cyl)

head(df)
```


```{r fig.width = 3, fig.height = 3}
library(ggplot2)
ggplot(df, aes(x = cyl, y = mpg, colour = cyl)) + 
  geom_point() + 
  geom_errorbar(aes(ymin = mpg - SE, ymax = mpg + SE), width = 0.5) +
  theme(legend.position = "none")
```

Priložnost lahko izkoristimo se za uporabo lastne palete barv:

```{r fig.width = 3, fig.height = 3}
ggplot(df, aes(x = cyl, y = mpg, colour = cyl)) + 
  geom_point() + 
  geom_errorbar(aes(ymin = mpg - SE, ymax = mpg + SE), width = 0.5) +
  theme(legend.position = "none") +
  scale_colour_manual(values = c("#FF0000", "#00FF00", "#0000FF"))
```

# Kako v ggplot2 narediti graf z dvema y-osema?

Ne uporabljati grafov z dvema y-osema (https://blog.datawrapper.de/dualaxis/).

# Formatiranje nizov

Kadar želimo bolj strukturiran izpis nizov, si pomagamo s funkcijo `sprintf()` in izpisom s funkcijo `cat()`.

```{r}
for (i in unique(mtcars$cyl)) {
  tmp <- mtcars[mtcars$cyl == i, ] 
  mu  <- mean(tmp$mpg)
  med <- median(tmp$mpg)
  # C-jevsko formatiranje
  cat(sprintf("cyl = %d | mean mpg = %3.2f | median mpg = %3.2f\n", i, mu, med)) 
}
```

# Statistični testi

Večina klasičnih statističnih testov in modelov je vgrajenih že v osnovni R. Poglejmo si uporabo dveh izmed najbolj popularnih, t-testa in linearne regresije.

```{r}
# modelirajmo porabo goriva, pri cemer kot neodvisne spremenljivke uporabimo:
# stevilo cilindrov, konjsko moc in tezo
lr <- lm(mpg ~ cyl + hp + wt, data = mtcars)
summary(lr)
```


```{r}
# t-test uporabimo za statisticno primerjavo pricakovane sirine listov
# dveh vrst perunike

x_vir <- iris$Sepal.Width[iris$Species == "virginica"]
x_ver <- iris$Sepal.Width[iris$Species == "versicolor"]

t.test(x_vir, x_ver)
```


# Č

```{r fig.width = 3, fig.height = 3, eval = FALSE}
Sys.setlocale("LC_ALL", "Slovenian")
```

```{r fig.width = 3, fig.height = 3}
options(encoding = "UTF-8")
g1 <- ggplot() + ggtitle("ČŽŠ test \u010C")
plot(g1)
ggsave("test.jpg", g1) # device = cairo_pdf for pdf
```