---
title: "Zaključna naloga"
output:
  pdf_document:
    dev: cairo_pdf
  html_document: default
---

# Uvod
Cilj zaključne naloge je, da med reševanjem združite znanje, ki ste ga pridobili tekom predavanj, in ga aplicirate na nek praktičen problem. Naloga simulira vsakodnevni izziv pri delu s podatki, kar pomeni, da bo treba podatke pregledati, prečistiti in strukturirati v bolj primeren format.

# Naloga
V mapi *data_raw* je datoteka *weatherAUS.csv*, ki vsebuje meterološke podatke za mesto Sydney v Avstraliji med 2. julijem 2008 in 25. junijem 2017. Naloga se deli na dva dela: v prvem boste podatke prečistili in shranili v ".xlsx" format, nato pa boste podatke povzeli z vizualizacijami.

## 1. Del: Čiščenje podatkov

1) Preberite tabelo in odstranite vse stolpce, ki vsebujejo več kot 10% manjkajočih vrednosti (NA).

```{r echo = F, include = F}

library(ggplot2)
library(tidyverse)
library(lubridate)
library(openxlsx)
```

```{r echo = F}
data <-  read.csv2("data_raw/weatherAUS.csv", dec = '.', sep = ',', header = T)
delez_manjkajocih <- function(x) return(mean(is.na(x)))
data <- data[, apply(data, 2, delez_manjkajocih) < 0.1]
colnames(data)
```

2) Ohranite le podatke, ki so bili pridobljeni med vključno "2009-01-01" in "2016-12-31".
```{r echo = F}
data$Date <- as.Date(data$Date)
data <- data[data$Date >= as.Date("2009-01-01") & 
                 data$Date <= as.Date("2016-12-31"), ]
head(data)
```


3) Napišite funkcijo, ki za poljuben stolpec zamenja manjkajoče vrednosti s povprečjem prejšnjih dveh dni. Manjkajoče vrednosti v prvih dveh vrsticah naj funkcija zamenja s povprečjem celotnega stolpca. Če stolpec ne vsebuje numeričnih vrednosti naj funkcija vrne napako. Funkcijo aplicirajte na vse numerične in celoštevilske stolpce v tabeli.

```{r echo = F}
zapolni_manjkajoce <- function(x){
  if (!is.numeric(x)){
    stop("Stolpec nima numericnih vrednosti!")
  }
  
  na_loc <- which(is.na(x)) # lokacija manjkajocih vrednosti
  for (i in na_loc){
    if (i < 3){
      x[i] <- mean(x, na.rm = T)
    }else{
      x[i] <- mean(x[(i-2) : i], na.rm = T)
    }
  }
  return(x)
}

num_cols <- which(sapply(data, class) %in% c("numeric", "integer"))

data[, num_cols] <- apply(data[, num_cols], 2, zapolni_manjkajoce)
```

```{r}
testni_vector <- c(1, NA, 2, 3, 4, 5, NA)
zapolni_manjkajoce(testni_vector)
```

4) 
  a. Napišite funkcijo, ki poljuben vektor **x** transformira s formulo $y = sin(\frac{2\pi}{53} x)$. Nato iz stolpca "Date" izračunajte stolpec, ki bo prikazoval zaporedno število tedna v letu, nad njim ovrednotite prejšnjo funkcijo in ga dodajte v tabelo pod imenom "Weeks". 

```{r echo = F}
data$Weeks <- sin(2*pi*week(data$Date)/53)
```
```{r}
head(data$Weeks, 9)
```
  b. Postopek ponovite z meseci, toda sedaj z novo formulo $y = cos(\frac{\pi}{6} x)$. Nove podatke shranite v stolpec "Months". 

```{r echo=F}
data$Months <- cos(pi*month(data$Date)/6)
```

```{r}
head(data$Months, 7)
```

5) Nekatere značilke v tabeli imajo dve meritvi, eno ob devetih zjutraj, drugo ob treh popoldne. Meritvi združite v eno tako, da ohranite le največjo vrednost.
```{r echo = F}
znacilke <- c( "WindSpeed", "Humidity", "Pressure", "Temp")

for (z in znacilke){
  z2 <- paste0(z, c("9am", "3pm"))
  data[, z] <- apply(data[, z2], 1, max)
  data <- data[, - which(colnames(data) %in% z2)]
}
head(data)
```

6) Izpišite kateri dan je bil najbolj vetroven in hkrati tudi deževen.
```{r echo = F}
# Na grd nacin
tmp <- data[data$RainToday == 'Yes',]
tmp[which.max(data$WindSpeed[data$RainToday == 'Yes']), "Date"]

# Lepsi nacin
# data %>% filter(RainToday=='Yes', WindSpeed == max(WindSpeed)) %>% select(Date)
```

7) Izpišite kolikokrat se je zgodilo, da sta bila dva dneva zapored deževna.
```{r echo = F}
nrow(data[data$RainToday == 'Yes' & data$RainTomorrow == 'Yes', ])
```

8) Shranite tabelo v .xlsx format z imenom `clean_weatherAUS.xlsx`.
```{r echo = F}
write.xlsx(data, "data_raw/clean_weatherAUS.xlsx", overwrite = T)
```

## 2. Del: Vizualizacije

1) Narišite razsevni diagram, ki prikazuje vlažnost v odvisnosti od temperature. Točke obarvajte različno glede na to, če je tisti dan deževen ali ne.

```{r echo = F, fig.width=4, fig.height= 3}
ggplot(data, aes(x = Temp, y = Humidity, color = RainToday)) + geom_point()
```


2) S črtnim diagramom prikažite vrednosti stolpcov "Weeks" in "Months" za obdobje med "2010-01-01" in "2011-04-01". Črti naj bosta obarvani glede na stolpec.
```{r echo = F}
df <- data[data$Date > as.Date("2010-01-01") & 
               data$Date < as.Date("2011-04-01"), c("Date", "Weeks", "Months")]
df <- pivot_longer(df, cols = c("Weeks", "Months"), 
                   names_to = "Data", values_to = "value")
```
```{r echo = F, fig.width=5, fig.height= 4}
ggplot(df, aes(x = Date, y = value, color = Data)) + 
    geom_line() + geom_point() + ylab("")
```

3) 
  a. S stolpičnim diagramom prikažite povprečne dnevne padavine za letni kvartil.
```{r echo = F}
df2 <- data[, c("Date", "Rainfall")]
df2$Quarter <- factor(quarter(df2$Date))
```
```{r echo = F, fig.width=4, fig.height= 3}
ggplot(data = df2, aes(x = Quarter, y = Rainfall)) + 
    geom_bar(stat = "summary", fun = mean) + ylab("Rainfall (mm)")
```

  b. (Težje) Stolpcem dodajte tudi `geom_errorbar`, ki predstavlja standardno napako `error = sd(x)/sqrt(length(x))`.
```{r echo = F}
se <- function(x) return (sd(x)/sqrt(length(x)))

df3 <- data.frame( mean = tapply(df2$Rainfall, df2$Quarter, mean),
                   sd = tapply(df2$Rainfall, df2$Quarter, se))

df3$Quarter <- levels(df2$Quarter)
```
```{r echo = F, fig.width=4, fig.height= 3}
ggplot(data = df3, aes(x = Quarter, y = mean, fill = Quarter)) + 
    geom_bar(stat = "identity", width = 0.5) + 
    geom_errorbar(aes(ymin = mean - sd, ymax = mean + sd),
                  stat = "identity", width = 0.1, size = 1.1) +
    ylab("Rainfall (mm)")
```
  
4. Za stolpce "Pressure", "Humidity" in "Temp" prikažite črtne diagrame s točkami za obdobje med "2012-01-01" in "2013-01-01". Če je bil naslednji dan deževen, točko obarvajte z drugo barvo.

```{r echo = F}
# preprosti nacin
df4 <- data[data$Date > "2012-01-01" & data$Date < "2013-01-01", ]
df4 <- pivot_longer(df4, cols = c(Humidity, Temp, Pressure),
                    names_to = "Measurment", values_to = "value")

# boljsi nacin z uporabo pakete dplyr
#filter(data, Date > "2012-01-01", Date < "2013-01-01" ) %>% pivot_longer(cols = c(Humidity, Temp, Pressure), names_to = "Measurment", values_to = "value") %>% ggplot(aes(x = Date, y = value)) + geom_line() + geom_point(aes(x = Date, y = value, color = RainTomorrow), inherit.aes = T) + facet_grid(rows = vars(Measurment), scales = "free")
```
```{r echo = F}
ggplot(df4, aes(x = Date, y = value)) + 
    geom_line() + 
    geom_point(aes(x = Date, y = value, color = RainTomorrow), inherit.aes = T) + 
    facet_grid(rows = vars(Measurment), scales = "free")
```