---
title: "Predavanja 4 -- data.frame, operacije nad vrsticami in stolpci"
output: pdf_document
---
  
  
  
```{r setup, include=FALSE}
knitr::opts_chunk$set(echo = TRUE)
```


# Odstranjevanje stolpca po imenu
V R-ju lahko odstranimo stolpec, tudi če poznamo le njegovo ime. Poglejmo si ponovno primer data.frama-a od zadnjič.
```{r, error = TRUE}
visina  <- c(179, 185, 183, 172, 174, 185, 193, 169, 173, 168)
teza <- c(75, 89, 70, 80, 58, 86, 73, 63, 72, 70)
spol <- c("f", "m", "m", "m", "f", "m", "f", "f", "m", "f")
imena <- c('Micka', 'Marko', 'Gregor', 'Tomaz', 'Ana', 'Peter', 
            'Mojca', 'Katja', 'Anze', 'Alja')
df <- data.frame(spol, visina, teza, imena)
print(df)
```

Če želimo odstraniti stolpec z imenom **teza**, najprej poiščemo indeks tega stolpca. Pri tem si pomagamo s funkcijo `which()`, ki nam vrne indeks iskanega elementa v zaporedju.
  
  ```{r, error = TRUE}
ind <- which(names(df) == 'teza')
```
Vidimo, da je stolpec **teza** tretji v data.frame-u. V spremenljivko **ind** smo shranili njegov indeks. Sedaj ga lahko odstranimo:
```{r, error = TRUE}
df[ , -ind]
```

Ko želimo odstraniti več stolpcev katerih imena poznamo, si ponavadi pomagamo s funkcijo `setdiff()`, ki nam vrne razliko v elementih dveh množic.
Naša prva množica bodo vsa imena stolpcev v data.framu-u.
```{r, error = TRUE}
mn1 <- names(df)
print(mn1)
```

Druga množica pa bodo imena, ki jih ne želimo prikazati.
```{r, error = TRUE}
mn2 <- c('spol', 'imena')
print(mn2)
```

Sedaj pogledamo, katera imena so v množici **mn1** in jih v **mn2** ni. V bistvu nekako iz množice **mn1** odstranimo imena, ki so **mn2**.
```{r, error = TRUE}
mnd <- setdiff(mn1, mn2)
print(mnd)
```
Prikažemo data.frame brez stolpcev **spol** in **imena**.
```{r, error = TRUE}
print(df[,mnd])
```

# Operacije nad vrsticami ali stolpci data.frame-a
Numerične vrstice ali stoplce lahko med seboj seštevamo, odštevamo, množimo ali delimo.

Lahko izračunamo BMI udeležencev:
```{r, error = TRUE}
 df$teza / df$visina^2 
```


Ne moremo pa izvajati aritmetičnih operacij med numeričnimi in znakovnimi stolpci ali vrsticami.

```{r, error = TRUE}
 df$visina + df$spol
```

Ne moremo npr. sešteti celotnih vrstic med seboj, ker se znakovni tipi ne seštevajo med seboj:
```{r, error = TRUE}
 df[1, ] +  df[2, ]
```

Izvajamo lahko matematične operacije nad posameznimi stolpci.

Stolpcu **visina** prištejemo 5 cm.
```{r, error = TRUE}
 df$visina + 5
```

Stolpec lahko logaritmiramo.
```{r, error = TRUE}
 log(df$teza)
```


## Obdelava podatkov o delcih PM10 v Kranju

Poglejmo si podatke o vrednostih raznih snovi v delcih PM10. Podatki so priloženi v repozitoriju.

```{r, error = TRUE, echo = FALSE, eval = FALSE}
 setwd('/home/jana/delavnica/R-za-neprogramerje/Predavanje_04/')
```

```{r, error = TRUE}
dat <- read.csv('./data_raw/delci2.csv')
```

Pogledamo kakšen je prebrani data.frame:
```{r, error = TRUE}
head(dat)
summary(dat)
```

Recimo, da želimo izbrati vrednosti PM10 v Celju.

Če nas zanimajo imena krajev v data.fram-u in ne želimo izpisati večkrat istih imen, uporabimo funkcijo `unique()`.
Če imamo vektor:
```{r, error = TRUE}
vek <- c(8, 8, 8, 9, 9, 9, 9, 7, 7, 7, 2)
unique(vek)
```
```{r, error = TRUE}
unique(dat$kraj)
```

Poleg tega, da izberemo podatke za Celje, izberemo le tiste, kjer je vrednost PM10 večja od 30 in jih shranimo kot drugi data.frame (`datPM10`)
```{r, error = TRUE}
datPM10 <- dat[dat$kraj == 'Celje' & dat$PM10 > 30, ]
```


Recimo, da merilnik izmeri 22% nižjo vrednost, ko so vrednosti nad 30. To napako želimo popraviti. Izračunamo vrednost napake:
```{r, error = TRUE}
datPM10$PM10err <-  datPM10$PM10 * 0.22
```
Preverimo data.frame:
```{r, error = TRUE}
head(datPM10)
summary(datPM10)
```
Izračunamo še vrednosti PM10 s popravkom:
```{r, error = TRUE}
datPM10$PM10corr <- datPM10$PM10 + datPM10$PM10err
```

Zanima nas še vrednost soli (NaCl) v delcih, zato seštejemo vrednosti Na in Cl in to vrednost shranimo:
```{r, error = TRUE}
datPM10$NaCl <- datPM10$Na + datPM10$Cl
```


Posodobljeni data.frame shranimo.
```{r, error = TRUE}
write.csv(datPM10, './data_clean/delci_popravljeni.csv')
```

# Funkcija `apply()`

Funkcija `apply()` nam omogoča, da apliciramo neko funkcijo na vse vrstice ali stolpce.
Recimo, da želimo izračunati maksimalne vrednosti vseh stolpcev našega data.frama-a. Zato lahko uporabimo funkcijo `max()`:
Npr. izračunamo maksimalno vrednost kalcija: 
```{r, error = TRUE}
max(datPM10$Ca)
```
Glede na to, da je stolpcev različnih snovi 9, je uporaba fukcije  `max()` na vsakem stolpcu posebej dolgotrajna. Tukaj nam pomaga funkcija `apply()`, da funkcijo `max()` apliciramo na vseh stolpcih hkrati.

Funkcijo `apply()` uporabimo samo na numeričnih elementih, zato odstranimi nenumerične stolpce. Odstraniti moramo stolpca **datum** in **kraj**:


```{r, error = TRUE}
datPM10n <- datPM10[, setdiff(names(datPM10), c('Datum','kraj'))]
```
Na primer želimo izračunati največje vrednosti vsakega stolpca posebej.

```{r, error = TRUE}
apply(datPM10n, 2, 'max')
```
Funkciji apply podamo 3 argumente: 

1) Numerični data.frame, za katerega želimo izračun.
2) Število 1 ali 2. Če želimo izračun za vsak stolpec, uporabimo 2. Če želimo izračun za vsako vrstico, uporabimo 1.
3) Ime funkcije, katere vrednost želimo izračunati (v narekovajih).


Izračunamo najmanjše vrednosti stolpcev.
```{r, error = TRUE}
apply(datPM10n, 2, 'min')
```
Izračunamo povprečne vrednosti stolpcev:
```{r, error = TRUE}
apply(datPM10n, 2, 'mean')
```

Seštejemo vrednosti v stolpcih:
```{r, error = TRUE}
apply(datPM10n, 2, 'sum')
```

Podobno lahko uporabimo `apply()` na vrsticah. Izračunaj seštevka PM10 in drugih snovi v vsaki vrstici:
```{r, error = TRUE}
datPM10$PM10total <- apply(datPM10n, 1, 'sum')
head(datPM10)
```

# Operacije nad množicami
Poleg funkcije `setdiff()` poznamo še nekaj funkcij za delo z množicami kot so `union()` (unija) in `intersec()` (presek). 

Vzamemo množico **mn1**, ki vsebuje vsa imena stolpcev data.frame-a `df`. 
Naredimo še množico **mn3**, ki je enaka:
```{r, error = TRUE}
 mn3 <- c('spol', 'imena', 'starost', 'st_noge')
```

Če naredimo unijo množic  **mn1** in **mn3**, dobimo:
```{r, error = TRUE}
 print(union(mn1, mn3))
```
Kaj pa če vrstni red obrnemo?
```{r, error = TRUE}
 print(union(mn3, mn1))
```
Dobimo enako.

Ča naredimo presek, dobimo:
```{r, error = TRUE}
 print(intersect(mn1, mn3))
```

Kaj pa če vrstni red obrnemo?
```{r, error = TRUE}
 print(intersect(mn3, mn1))
```
Dobimo enako.

Če pogledamo razliko, dobimo:
```{r, error = TRUE}
 print(setdiff(mn1, mn3))
```

Kaj pa če tukaj zamenjamo vrstni red?
```{r, error = TRUE}
 print(setdiff(mn3, mn1))
```
V tem primeru pa ne dobimo enako. Funkcijo  `setdiff(mn1, mn3)` si lahko predstavljamo, da vrne elemente, ki so v **nm1** in jih ni v **nm3**. To pa ni enako elementom, ki so v **nm3** in jih ni v **nm1**.



# Domača naloga
Med podatki o delcih PM10 izberite podatke za Ljubljano.

- Izberite samo tiste, ki imajo vrednost kalcija (Ca) večje od 0.3 in vrednosti natrija (Na) manjše od 0.05.
- V izbranih podatkih izračunajte povprečne vrednosti za vse snovi.
- Dodajte stolpec, ki ponazarja seštevek Na in Cl.
- Za vsako vrstico izračunajte seštevek vseh meritev.




