---
title: "Predavanje 4 -- data.frame, operacije nad vrsticami in stolpci"
output: pdf_document
---
  
  
  
```{r setup, include=FALSE}
knitr::opts_chunk$set(echo = TRUE)
options(stringsAsFactors = FALSE)
```


# Odstranjevanje stolpca po imenu
V R-ju lahko odstranimo stolpec, tudi če poznamo le njegovo ime. Poglejmo si ponovno primer data.frama-a od zadnjič.
```{r, error = TRUE}
visina  <- c(179, 185, 183, 172, 174, 185, 193, 169, 173, 168)
teza <- c(75, 89, 70, 80, 58, 86, 73, 63, 72, 70)
spol <- c("f", "m", "m", "m", "f", "m", "f", "f", "m", "f")
imena <- c('Micka', 'Marko', 'Gregor', 'Tomaz', 'Ana', 'Peter', 
            'Mojca', 'Katja', 'Anze', 'Alja')
df <- data.frame(spol, visina, teza, imena)
print(df)
```

Če želimo odstraniti stolpec z imenom **teza**, najprej poiščemo indeks tega stolpca. Pri tem si pomagamo s funkcijo `which()`, ki nam vrne indeks iskanega elementa v zaporedju.
  
  ```{r, error = TRUE}
ind <- which(names(df) == 'teza')
```
Vidimo, da je stolpec **teza** tretji v data.frame-u. V spremenljivko **ind** smo shranili njegov indeks. Sedaj ga lahko odstranimo:
```{r, error = TRUE}
df[ , -ind]
```

Ko želimo odstraniti več stolpcev katerih imena poznamo, si ponavadi pomagamo s funkcijo `setdiff()`, ki nam vrne razliko v elementih dveh množic.
Naša prva množica bodo vsa imena stolpcev v data.framu-u.
```{r, error = TRUE}
mn1 <- names(df)
print(mn1)
```

Druga množica pa bodo imena, ki jih ne želimo prikazati.
```{r, error = TRUE}
mn2 <- c('spol', 'imena')
print(mn2)
```

Sedaj pogledamo, katera imena so v množici **mn1** in jih v **mn2** ni. V bistvu nekako iz množice **mn1** odstranimo imena, ki so **mn2**.
```{r, error = TRUE}
mnd <- setdiff(mn1, mn2)
print(mnd)
```
Prikažemo data.frame brez stolpcev **spol** in **imena**.
```{r, error = TRUE}
print(df[,mnd])
```

# Operacije nad vrsticami ali stolpci data.frame-a
Numerične vrstice ali stoplce lahko med seboj seštevamo, odštevamo, množimo ali delimo.

Lahko izračunamo BMI udeležencev:
```{r, error = TRUE}
df$teza / (df$visina / 100)^2 
```


Ne moremo pa izvajati aritmetičnih operacij med numeričnimi in znakovnimi stolpci ali vrsticami.

```{r, error = TRUE}
 df$visina + df$spol
```

Ne moremo npr. sešteti celotnih vrstic med seboj, ker se znakovni tipi ne seštevajo med seboj:
```{r, error = TRUE}
 df[1, ] +  df[2, ]
```

Izvajamo lahko matematične operacije nad posameznimi stolpci.

Stolpcu **visina** prištejemo 5 cm.
```{r, error = TRUE}
 df$visina + 5
```

Stolpec lahko logaritmiramo.
```{r, error = TRUE}
 log(df$teza)
```


## Obdelava podatkov o delcih PM10 v Kranju

Poglejmo si podatke o vrednostih raznih snovi v delcih PM10. Podatki so priloženi v repozitoriju.

```{r, error = TRUE, echo = FALSE, eval = FALSE}
 setwd('/home/jana/delavnica/R-za-neprogramerje/Predavanje_04/')
```

```{r, error = TRUE}
dat <- read.table('./data_raw/delci2.csv',
                  header = TRUE,
                  dec = ".",
                  sep = ",",
                  quote = "\"")
```

Pogledamo kakšen je prebrani data.frame:
```{r, error = TRUE}
head(dat)
summary(dat)
```

Recimo, da želimo izbrati vrednosti PM10 v Celju.

Če nas zanimajo imena krajev v data.fram-u in ne želimo izpisati večkrat istih imen, uporabimo funkcijo `unique()`.
Če imamo vektor:
```{r, error = TRUE}
vek <- c(8, 8, 8, 9, 9, 9, 9, 7, 7, 7, 2)
unique(vek)
```
```{r, error = TRUE}
unique(dat$kraj)
```

Poleg tega, da izberemo podatke za Celje, izberemo le tiste, kjer je vrednost PM10 večja od 30 in jih shranimo kot drugi data.frame (`datPM10`)
```{r, error = TRUE}
datPM10 <- dat[dat$kraj == 'Celje' & dat$PM10 > 30, ]
```


Recimo, da merilnik izmeri 22% nižjo vrednost, ko so vrednosti nad 30. To napako želimo popraviti. Izračunamo vrednost napake:
```{r, error = TRUE}
datPM10$PM10err <-  datPM10$PM10 * 0.22
```
Preverimo data.frame:
```{r, error = TRUE}
head(datPM10)
summary(datPM10)
```
Izračunamo še vrednosti PM10 s popravkom:
```{r, error = TRUE}
datPM10$PM10corr <- datPM10$PM10 + datPM10$PM10err
```

Zanima nas še vrednost soli (NaCl) v delcih, zato seštejemo vrednosti Na in Cl in to vrednost shranimo:
```{r, error = TRUE}
datPM10$NaCl <- datPM10$Na + datPM10$Cl
```


Posodobljeni data.frame shranimo.
```{r, error = TRUE}
write.csv(datPM10, './data_clean/delci_popravljeni.csv')
```

# Funkcija `apply()`

Funkcija `apply()` nam omogoča, da apliciramo neko funkcijo na vse vrstice ali stolpce.
Recimo, da želimo izračunati maksimalne vrednosti vseh stolpcev našega data.frama-a. Zato lahko uporabimo funkcijo `max()`:
Npr. izračunamo maksimalno vrednost kalcija: 
```{r, error = TRUE}
max(datPM10$Ca)
```
Glede na to, da je stolpcev različnih snovi 9, je uporaba fukcije  `max()` na vsakem stolpcu posebej dolgotrajna. Tukaj nam pomaga funkcija `apply()`, da funkcijo `max()` apliciramo na vseh stolpcih hkrati.

Funkcijo `apply()` uporabimo samo na numeričnih elementih, zato odstranimi nenumerične stolpce. Odstraniti moramo stolpca **datum** in **kraj**:


```{r, error = TRUE}
datPM10n <- datPM10[, setdiff(names(datPM10), c('Datum','kraj'))]
```
Na primer želimo izračunati največje vrednosti vsakega stolpca posebej.

```{r, error = TRUE}
apply(datPM10n, 2, max)
```
Funkciji apply podamo 3 argumente: 

1) Numerični data.frame, za katerega želimo izračun.
2) Število 1 ali 2. Če želimo izračun za vsak stolpec, uporabimo 2. Če želimo izračun za vsako vrstico, uporabimo 1.
3) Ime funkcije, katere vrednost želimo izračunati (v narekovajih).


Izračunamo najmanjše vrednosti stolpcev.
```{r, error = TRUE}
apply(datPM10n, 2, min)
```
Izračunamo povprečne vrednosti stolpcev:
```{r, error = TRUE}
apply(datPM10n, 2, mean)
```

Seštejemo vrednosti v stolpcih:
```{r, error = TRUE}
apply(datPM10n, 2, sum)
```

Podobno lahko uporabimo `apply()` na vrsticah. Izračunaj seštevka PM10 in drugih snovi v vsaki vrstici:
```{r, error = TRUE}
datPM10$PM10total <- apply(datPM10n, 1, sum)
head(datPM10)
```

# Delo z datumi

Datum je posebna podatkovna struktura. Prej smo videli, da so datumi v data.frame prebrani kot besedilo. Če želimo delati z datumi moramo R-ju povedati, da nek stolpec vsebuje datume.


Če v R-ju želimo definirati datum:
```{r, error = TRUE}
as.Date("2020-02-01")
```

Na tak način poskusimo spremeniti celo stolpec v datume.
```{r, error = TRUE}
print(as.Date(datPM10$Datum))
```

Datum mora biti v ISO formatu, če ni, moramo format definirati.
```{r, error = TRUE}
datPM10$Datum <- as.Date(datPM10$Datum, format = "%m/%d/%y")
print(head(datPM10,10))
```

Će želimo bolj napredno delati z datumi imamo na voljo paket **lubridate**.
```{r, error = TRUE}
library(lubridate)
```
Iz datumov lahko izluščimo dneve:
```{r, error = TRUE}
day(datPM10$Datum)
```

-..mesece:
```{r, error = TRUE}
month(datPM10$Datum)
```
... ali leta
```{r, error = TRUE}
year(datPM10$Datum)
```
Vrne nam tudi zaporedni dan v letu (Julijanski dan):
```{r, error = TRUE}
yday(datPM10$Datum)
```

S pomočjo funkcije **weekdays** lahko ugotovimo tudi, kateri dan v tednu je bil:
```{r, error = TRUE}
weekdays(datPM10$Datum)
```

Primer izbire podatkov samo za en mesec:

```{r, error = TRUE}
datPM10[month(datPM10$Datum) == 11,]
```

Primer izbire podatkov od septembra do začetka decembra:
```{r, error = TRUE}
datPM10[month(datPM10$Datum) >= 9 & month(datPM10$Datum)<= 11, ]
```



# Operacije nad množicami
Poleg funkcije `setdiff()` poznamo še nekaj funkcij za delo z množicami kot so `union()` (unija) in `intersec()` (presek). 

Vzamemo množico **mn1**, ki vsebuje vsa imena stolpcev data.frame-a `df`. 
Naredimo še množico **mn3**, ki je enaka:
```{r, error = TRUE}
mn3 <- c('spol', 'imena', 'starost', 'st_noge')
```

Če naredimo unijo množic  **mn1** in **mn3**, dobimo:
```{r, error = TRUE}
print(union(mn1, mn3))
```
Kaj pa če vrstni red obrnemo?
```{r, error = TRUE}
print(union(mn3, mn1))
```
Dobimo enako.

Ča naredimo presek, dobimo:
```{r, error = TRUE}
print(intersect(mn1, mn3))
```

Kaj pa če vrstni red obrnemo?
```{r, error = TRUE}
print(intersect(mn3, mn1))
```
Dobimo enako.

Če pogledamo razliko, dobimo:
```{r, error = TRUE}
print(setdiff(mn1, mn3))
```

Kaj pa če tukaj zamenjamo vrstni red?
```{r, error = TRUE}
print(setdiff(mn3, mn1))
```
V tem primeru pa ne dobimo enako. Funkcijo  `setdiff(mn1, mn3)` si lahko predstavljamo, da vrne elemente, ki so v **mn1** in jih ni v **mn3**. To pa ni enako elementom, ki so v **mn3** in jih ni v **mn1**.

# Delo s faktorji

Kategorične spremenljivke so spremenljivke, ki lahko zavzamejo samo končno mnogo vnaprej določenih vrednosti. Delimo jih na:

- **Nominalne spremenljivke**. To so spremenljivke brez ureditve: tip izdelka ali znamka avtomobila.
- **Ordinalne spremenljivke**. To so spremenljivke, ki imajo smiselno ureditev: stopnja izobrazbe ali šolski uspeh.

V R uporabljamo za delo s kategoričnimi spremenljivkami t. i. **faktorje** (ang. **factor**). Ti se od spremenljivk tipa niz razlikujejo v tem, da se spremenljivka hrani tudi informacijo o vseh možnih vrednostih. Spremenljivki tipa faktor ni mogoče dodati vrednosti, ki je ni v množici možnih vrednosti, kar služi kot varovalka pred napakami pri vnosu podatkov.

Poglejmo si uporabo faktorja na dveh preprostih primerih, kjer bomo sami ustvarili spremenljivki. Kasneje si bomo pogledali še delo s faktorji na primeru realnih podatkov, kjer bomo ponovno uporabili podatke o zaposlitvah na področju podatkovnih ved.

Kot primer nominalne spremenljivke si oglejmo vreme. Obstajajo 4 možne vrednosti za oceno oblačnosti (oblačno, pretežno_oblačno, zmerno_oblačno, jasno). Ustvarimo vektor oblačnosti za pet dni:
```{r}
vreme <- c("oblačno", "pretežno_oblačno", "jasno", 
           "pretežno_oblačno", "pretečno_oblačno")
```

Sedaj je vektor `vreme` shranjen kot niz. Kaj so slabosti takšnega shranjevanja kategoričnih podatkov? Prvič, nimamo nobenega varovala pred tipkarskimi napakami -- R je zadnji vnos prebral kot *pretečno_oblačno* in ga tako tudi shranil, čeprav ta beseda ne obstaja:

```{r}
vreme
```

Če imamo spremenljivko, za katero vemo, da bo zasedla eno od vnaprej določenih vrednosti, je bolje, da jo shranimo kot faktor. V R za to uporabimo funkcijo `factor()`. Naredimo faktor iz spremenljivke `vreme`:

```{r}
vreme_fac <- factor(vreme)
vreme_fac
```

Opazimo, da je sedaj spremenljivka drugačnega tipa, saj hrani tudi informacijo o možnih vrednostih oziroma **ravneh** (ang. **levels**). Ampak v tem primeru so te ravni napačne (ne zajame vseh 4 možnih vrednosti, poleg tega pa vsebuje tudi eno napačno vrednost). Funkcija `factor()` privzeto kot ravni nastavi vse vrednosti v podani spremenljivki. Če želimo, ji lahko podamo dodaten argument `levels`, kateri ročno določimo ravni spremenljivke. V kolikor poznamo ravni vnaprej, je dobra praksa, da podamo tudi ta argument:

```{r}
vreme_fac <- factor(vreme, levels = c("oblačno", "pretežno_oblačno", "zmerno_oblačno", "jasno"))
vreme_fac
```
Ker element seznama *pretečno_oblačno* ni na seznamu ravni spremenljivke, se ta samodejno spremeni v manjkajočo vrednost (*<NA>*). V kolikor želimo, da faktor hrani tudi informacijo o smiselni razvrstitev po velikosti, dodamo argument `ordered = TRUE`.
```{r}
vreme_fac2 <- factor(vreme, levels = c( "jasno", "zmerno_oblačno","pretežno_oblačno","oblačno"), 
                     ordered = TRUE)
vreme_fac2
```

V zgornjem primeru (podakti o PM10) bi bilo pametno shraniti kraj kot **faktor**.
```{r}
dat$kraj <- factor(dat$kraj)
summary(dat)
```

# Domača naloga
1. Med podatki o delcih PM10 izberite podatke za Ljubljano.


- Izberite samo tiste, ki imajo vrednost kalcija (Ca) večje od 0.3 in vrednosti natrija (Na) manjše od 0.05.
```{r, echo = FALSE}
dat2 <- dat[dat$kraj == 'Ljubljana', ]
head(dat2[dat2$Ca > 0.3 & dat2$Na < 0.05, ])
```
- V podatkih izračunajte povprečne vrednosti za vse snovi.
```{r, echo = FALSE}
da <- dat2[, (colnames(dat2) != 'Datum' & colnames(dat2) != 'kraj')]
apply(da, 2, mean)
```
- Dodajte stolpec, ki ponazarja seštevek Ca in Cl.
```{r, echo = FALSE}
dat2$CaCl <- dat2$Ca + dat2$Cl
print(head(dat))
```
- Za vsako vrstico izračunajte seštevek vseh meritev.
```{r, echo = FALSE}
apply(da, 1, sum)
```


2. Naložite tabelo nakupov v trgovini, ki smo jo pridobili iz spletne strani *https://www.kaggle.com/aungpyaeap/supermarket-sales*.

```{r, echo = FALSE}
sales <- read.csv(file = "data_raw/supermarket_sales.csv", sep = ',', dec = '.')
```

- Tabeli odstranite stolpce `branch`, `invoice_ID`, `cogs`, `gross_margin_percentage` in `gross_income`.

```{r, echo = FALSE}
sales <- sales[, setdiff(colnames(sales),c("branch", "invoice_ID", "cogs", "gross_margin_percentage", "gross_income"))]
```

- Z uporabo funkcije apply izračunajte povprečja za stolpce `unit_price`, `quantity`, `total` in `rating`.

```{r, echo = FALSE}
print(apply(sales[, c("unit_price", "quantity", "total", "rating")], 2, mean, na.rm = T))
```

- Iz datumov nakupov izvlečite dan nakupa, nato poglejte, kako se spreminja število nakupov glede na dan v tednu (*Namig: poglejte funkcijo "table"*). Spomnitese, da morate najprej R-ju povedati, da je "date" stolpec datumov.

```{r, echo = FALSE}
sales$date <- as.Date(sales$date, format = "%m/%d/%Y")
print(table(wday(sales$date)))
```

- (Težje) Vsem včlanjenim strankam dodajte 7.5% popust na končni ceni in nove vrednosti shranite v stolpec "price_member_disc".

```{r, echo = FALSE}
popust <- 0.075 * (sales$customer_type == "Member")
sales$price_member_disc <- sales$total * (1 - popust)
print(head(sales))
```


