
---
title: "Predavanje 08 -- GRASS GIS"
output:
  pdf_document:
    dev: cairo_pdf
  html_document: default
---

```{r setup, include=FALSE}
# knitr::opts_chunk$set(echo = TRUE)
```

##GRASS GIS z RGrass7
Začenemo **grassgis** iz konzole v Linuxu je to z ukazom grass7.

Potrebujemo dve R knjižnici, **rgrass7** in **rgdal**.
```{r results='hide'}
library(rgrass7)
library(rgdal)
```

Beremo vzorčni primer iz podatkov pridobljenih na <https://grassbook.org/datasets/datasets-3rd-edition/>.

Lahko si pogledamo metapodatke za svojo lokacijo z:

```{r}
G <- gmeta()
str(G)
```
Prikaže vektorske zemljevide, ki so na voljo:
```{r}
execGRASS("g.list", parameters = list(type = "vector"))
```

Prikaži mrežne zemljevide
```{r}
execGRASS("g.list", parameters = list(type = "raster"))
```

Preberemo dva GRASS mrežna zemljevida ("geology_30m" in "elevation" iz vzorčne podatkovne zbirke 
North Carolina) v R kot "ncdata".
```{r, results='hide', echo=FALSE, message = FALSE, warning=FALSE, error = FALSE}
use_sp()
ncdata <- read_RAST(c("geology_30m", "elevation"), cat=c(TRUE, FALSE))
```
Lahko pogledamo kaj smo prebrali.

```{r}
str(ncdata)
```
Pogledamo lahko srukturo podatkov:
```{r}
str(ncdata@data)

summary(ncdata)
```



Tako izrišemo mrežne zemljevide
```{r, results='hide', echo=FALSE, message = FALSE, warning=FALSE, error = FALSE}
execGRASS("g.region", raster = "elevation", flags = "p")
ncdata <- readRAST("elevation", cat=FALSE)
spplot(ncdata, col = terrain.colors(20))
```

Pregledmo vektorske podatke:
```{r}
library(sf)
use_sf()
execGRASS("v.info", map="hospitals", layer="1")
vInfo("hospitals")
myschools <- readVECT("hospitals")
print(summary(myschools))
```


Povzemanje podatkov: Naredimo tabelo kolikokrat se posamezna vrednost pojavi.
```{r}
table(ncdata$geology_30m)
```

Primerjamo z GRASS izpisom:
```{r}
execGRASS("r.stats", flags=c("c", "l"), parameters=list(input="geology_30m"), ignore.stderr=TRUE)
```

Lahko narišemo "škatle z brki" različnih geoloških tipov po višinah
```{r}
ncdata <- read_RAST(c("geology_30m", "elevation"), cat=c(TRUE, FALSE))
da <- data.frame(elevation = ncdata$elevation, geology_30m = ncdata$geology_30m)
library(ggplot2)
ggplot(da, aes(x = geology_30m, y= elevation)) + geom_boxplot()
```
