---
title: "Predavanje 00 -- Motivacija"
output:
  pdf_document: default
  html_document: default
bibliography: P00.bib
---

```{r setup, include=FALSE}
# knitr::opts_chunk$set(echo = TRUE)

```


Slabosti dela z Excel (v primerjavi z R):

* Veliko priložnosti za napake pri ročnem poseganju v podatke, kopiranju, ipd.
* Delo ni ponovljivo -- informacija o korakih ze izgubi.
* Manj primeren za večje količine podatkov.
* Manj primeren za zahtevnejše analize.
* Težje pripraviti vizualizacije.

# Primer


```{r fig.height = 4}
library(xlsx)
library(ggplot2)
dat <- xlsx::read.xlsx("odsotnosti_R.xls", sheetIndex = 1)
rsn <- xlsx::read.xlsx("sifrant_odsotnosti.xlsx", sheetIndex = 1)
# Podatki so dostopni na https://archive.ics.uci.edu/ml/datasets/Absenteeism+at+work.

df <- data.frame(rsn, 
                 Stevilo = tapply(dat$Razlog, dat$Razlog, length),
                 Vsota = tapply(dat$Ure, dat$Razlog, sum))
df$Opis <- factor(df$Opis, levels = df$Opis[order(df$Stevilo)])
ggplot(df, aes(x = Opis, y = Stevilo)) + geom_bar(stat = "identity") +
  coord_flip()
```

\pagebreak

```{r fig.height = 4}
df$Opis <- factor(df$Opis, levels = df$Opis[order(df$Vsota)])
ggplot(df, aes(x = Opis, y = Vsota)) + geom_bar(stat = "identity") +
  coord_flip()
```

\pagebreak

```{r fig.height = 4}
df$Razmerje <- df$Vsota / df$Stevilo
df$Opis <- factor(df$Opis, levels = df$Opis[order(df$Razmerje)])
ggplot(df, aes(x = Opis, y = Razmerje)) + geom_bar(stat = "identity") +
  coord_flip() + ylab("Stevilo ur na odsotnost")
```

Podatki, ki smo jih uporabili v tem poglavju, so del znanstvenega članka @Martiniano2012.

# REFERENCES

