---
title: "Predavanje 06 -- Programski tok, if, for"
output:
  pdf_document: default
  html_document: default
bibliography: P06.bib
---
```{r include=F,echo=FALSE}
options(stringsAsFactors = FALSE)
```

# Cilji predavanja {#cilji}

- Pogojni stavki (if, else).
- For zanka.
- Funkcija `aggregate`.


# Motivacijski primer
V mapi *data\_raw* se nahajajo podatki o spletnih nakupih darilnih in zabavnih izdelkov v Excelovih datotekah. Podatki so bili del znanstvene raziskave @Chen2012, dostopni so na https://archive.ics.uci.edu/ml/datasets/Online+Retail. V mapi sta dve datoteki s temi podatki in sicer *online-retail.xlsx*, ki ste jo spoznali že na drugih predavanjih in vsebuje 3 liste/države, ter *online-retail-large.xlsx*, ki vsebuje 37 listov/držav. Naš cilj je prebrati vse liste in jih združiti v enoten `data.frame` v R. Nato bomo podatke agregirali glede na državo in izrisali stolpični diagram, ki bo prikazoval, v kateri državi ima podjetje največ prihodka. Za to analizo bomo potrebovali vse 3 koncepte iz [Ciljev predavanja](#cilji).

# Programski tok

Skripte, ki jih napišemo, izvajajo ukaze zaporedno iz vrha navzdol. Včasih želimo nekatere ukaze preskočiti, druge pa ponoviti večkrat. To lahko storimo ročno z uporabo bližnjice **Ctrl** + **Enter**, če pa uporabimo ukaz `source()` se skripta izvede v celoti. Če želimo, da se nekateri deli skripte avtomatsko preskočijo oziroma ponovijo, potrebujemo ukaze, ki nam to omogočajo. Primere, kjer bi to potrebovali, bomo spoznali v nadaljevanju.


# Ukaz if

Ukaz **if** nam omogoča, da se izbrani ukazi izvedejo samo, če velja določen pogoj. V R-ju to napišemo takole.

```{r eval = FALSE}
if (<pogoj>) {
  # Ukazi, ki se poženejo, če velja pogoj.
}
```

V zgornjem primeru je `<pogoj>` lahko spremenljivka ali izraz, katerega rezultat je **TRUE** ali **FALSE**, torej tipa **boolean**. Ukazi znotraj zavitih oklepajev **\{\}** se izvedejo le v primeru, če je pogoj **TRUE**.

Odprimo najprej prvi list krajše datoteke *online-retail.xlsx*.

```{r error = T}
library(openxlsx)
podatki <- read.xlsx("./data_raw/online-retail.xlsx", 1)
head(podatki)
```

V zgornji tabeli lahko opazimo, da je v podatkih kvantiteta v prvi vrstici negativna, kar je mogoče tudi napaka v podatkih. R takšnih napak seveda avtomatsko ne more odkriti, si pa lahko napišemo ukaze, ki bodo zaznali te nepravilnosti.

Najprej si poglejmo kako bi ugotovili katere vrednosti so negativne.

```{r error = T}
logicni_vektor <- podatki$Quantity < 0
head(logicni_vektor)
```

Zgornja ukaza preverita vse vrednosti *Quantity* in za vsako negativno vrednost, vrneta **TRUE**. Nas pa zanima, če je vsaj ena vrednost **TRUE**. To lahko preprosto naredimo z vgrajeno funkcijo `any()`, ki vrne **TRUE**, če je katerakoli vrednost v podanem vektorju **TRUE**. Sorodno deluje `all()`, ki vrne **TRUE**, če so vse podane vrednosti **TRUE**.

Poglejmo si to na par primerih.

```{r error = T}
any(FALSE, FALSE, FALSE)
all(FALSE, FALSE, FALSE)

any(TRUE, TRUE, FALSE)
all(TRUE, TRUE, FALSE)

any(TRUE, TRUE, TRUE)
all(TRUE, TRUE, TRUE)

any(podatki$Quantity < 0)
```


To sta uporabni funkciji za varno delo z **if** stavkom, ker drugače nam bo R zajamral, da zna uporabiti le prvo vrednost vektorja.

```{r error = T}
if (podatki$Quantity < 0) {
  print("Opozorilo: Podatki vsebujejo negativne količine.")
}
```

S funkcijo `any()` pa deluje brez opozorila.

```{r error = T}
if (any(podatki$Quantity < 0)) {
  print("Opozorilo: Podatki vsebujejo negativne količine.")
}
```

Preverimo še, če so mogoče negativne tudi cene izdelkov.

```{r error = T}
if (any(podatki$UnitPrice < 0)) {
  print("Opozorilo: Podatki vsebujejo negativne cene.")
}
```

Na izpisu ni ničesar, ker se je ukaz `print()` preskočil. Če želimo obvestilo, da je bilo vse OK lahko uporabimo **if-else** stavek.

```{r eval = FALSE}
if (<pogoj>) {
  # Ukazi, ki se poženejo, če velja pogoj.
} else {
  # Ukazi, ki se poženejo, če ne velja pogoj.
}
```

V našem primeru bi to uporabili na naslednji način.

```{r error = T}
if (any(podatki$UnitPrice < 0)) {
  print("Opozorilo: Podatki vsebujejo negativne cene.")
} else {
  print("Cene so OK.")
}
```


# Ukaz for (zanka)
Kot motivacijski primer smo podali branje iz Excelove datoteke z večimi listi. Poglejmo najprej, kako bi zadevo rešili z znanjem, ki smo ga pridobili do sedaj. Preberimo vse podatke v datoteki *online-retail.xlsx* in jih shranimo v enoten `data.frame`. Najprej preberimo podatke.

```{r error = T}
podatki_aus <- read.xlsx("./data_raw/online-retail.xlsx", 1)
podatki_ita <- read.xlsx("./data_raw/online-retail.xlsx", 2)
podatki_gre <- read.xlsx("./data_raw/online-retail.xlsx", 3)
head(podatki_aus)
head(podatki_ita)
head(podatki_gre)
```

Sedaj imamo tri `data.frame` z enakimi stolpci. Z ukazom `rbind` jih lahko združimo v enoten `data.frame`.

```{r error = T}
podatki <- rbind(podatki_aus, podatki_ita, podatki_gre)
head(podatki)
```

Enako bi dosegli, v kolikor bi zaporedoma dodajali vsak `data.frame`, na primer:


```{r error = T}
podatki <- rbind(podatki_aus, podatki_ita)
podatki <- rbind(podatki, podatki_gre)
```

Ta zaporedni način nam bo prišel prav kasneje.

Da smo prebrali vse podatke smo morali ročno zapisati po eno vrstico za vsak list Excelove datoteke in primerno poimenovati vsako spremenljivko. Nato smo morali vse te `data.frame` še združiti z ukazom `rbind`. To je zaenkrat sicer bila popolnoma sprejemljiva rešitev. Ampak, ali bomo res vse to ponavljali za večjo datoteko, ki ima 37 listov? Kaj pa, če bomo imeli datoteko s 100 listi ali več? Obstajati mora boljša rešitev!

R nam omogoča, da se ponovnemu pisanju lahko izognemo z uporabo **for** zanke. For zanka v R-ju izgleda takole.

```{r eval = FALSE}
for (i in <vektor>) {
  # Ukazi, ki se ponavljajo.
}
```

Zgornji primer ponovi vse ukaze znotraj zavitih oklepajev \{\} za vsako vrednost v **\<vektor\>**. Eni ponovitvi z drugimi besedami pravimo **iteracija** zanke. Poglejmo si preprost primer.

```{r error = T}
for (i in 1:3) {
  print("Ponovitev!")
}
```

Vsaka ponovitev zanke ni popolnoma enaka. V vsaki ponovitvi je drugačna vrednost spremenljivke *i*. To lahko ponazorimo z naslednjim primerom. 

```{r error = T}
for (i in 1:3) {
  print("Ponovitev!")
  print(i)
}
```

Za primer z zanko lahko izračunamo vsoto neke množice števil:

```{r error = T}
x <- c(2, 4, 7, 5)
moja_vsota <- 0
for (i in x) {
  print("i: ")
  print(i)
  moja_vsota <- moja_vsota + i
  print("moja_vsota: ")
  print(moja_vsota)
  print("-----")
}
moja_vsota
sum(x)
```

Sicer v R-ju poznamo ukaz `sum`, ki to naredi veliko preprosteje. Ampak v bistvu računalnik v ozadju tudi pri tej funkciji uporabi for zanko, le da je mi ne vidimo. Večina računanja v računalnikih se v bistvu v ozadju izvaja z zankami. Sedaj imamo potrebno znanje, ki ga potrebujemo, da preberemo več listov v Excelu z uporabo zanke. Poskusimo sedaj prebrati vse podatke iz večje datoteke *online-retail-large.xlsx*. Imamo 37 listov. Poskušajmo z

```{r error = T, eval = F}
podatki <- NULL  # To nam samo rezervira mesto za to spremenljivko.
for (i in 1:37) {
  podatki <- read.xlsx("./data_raw/online-retail-large.xlsx", sheet = i)
}
dim(podatki)
```

Opazimo težavo. Videti je, da je samo 58 vrstic v rezultatu, kar je zelo malo glede na 37 listov. V tem primeru se podatki vedno shranijo v isto spremenljivko in jo zanko vedno le prepiše. Na srečo lahko uporabimo `rbind` kar znotraj zanke! Najprej moramo ustvariti prazen `data.frame`, kateremu nato dodajamo vrstice.

```{r error = T, eval = F}
podatki <- NULL  # To nam samo rezervira mesto za to spremenljivko.
for (i in 1:37) {
  podatki_tmp <- read.xlsx("./data_raw/online-retail-large.xlsx", sheet = i)
  podatki     <- rbind(podatki, podatki_tmp)
}
dim(podatki)
```

S funkcijo `View` lahko tudi preverimo, ali podatki izgledajo v redu.

Naš pristop pa ima še eno pomanjkljivost in sicer to, da moramo vnaprej prešteti število listov v Excelu. S tem se lahko spoprimemo z uporabo funkcije `getSheetNames`, ki nam vrne vektor imen listov v Excelu.

```{r error = T, eval = T}
imena_listov <- getSheetNames("./data_raw/online-retail-large.xlsx")
imena_listov
```
Namesto uporabe številskih indeksov v **for** zanki, lahko uporabimo tudi vektor besed. V našem primeru bodo to imena listov.

```{r error = T, eval = F}
podatki <- NULL
for (ime_lista in imena_listov) {
  podatki_tmp <- read.xlsx("./data_raw/online-retail-large.xlsx", 
                           sheet = ime_lista)
  podatki     <- rbind(podatki, podatki_tmp)
}
dim(podatki)
```

Včasih želimo kakšno ponovitev zanke izpustiti. Na primer, opazimo, da imamo med listi v Excelu navedeno državo "Unspecified". Recimo, da tega podatka ne želimo v našem `data.frame`. Seveda bi lahko enostavno prebrali vse podatke in nato ustrezne vrstice izbrisali. Lahko pa branje tega lista enostavno izpustimo iz izvajanja zanke. Za to lahko uporabimo kombinacijo pogojnega stavka, ki bo preveril, ali je ime lista enako "Unspecified" in posebnega ukaza `next`, ki preskoči trenutno izvedbo ponovitve zanke.

```{r error = T, eval = T}
podatki <- NULL
for (ime_lista in imena_listov) {
  if (ime_lista == "Unspecified") {
    print("Ime lista je Unspecified. To izvedbo zanke bom preskočil.")
    next
  }
  podatki_tmp <- read.xlsx("./data_raw/online-retail-large.xlsx", 
                           sheet = ime_lista)
  podatki     <- rbind(podatki, podatki_tmp)
}
```

Poglejmo sedaj, ali imamo te podatke slučajno v `data.frame`.

```{r error = T, eval = T}
podatki[podatki$Country == "Unspecified", ]
```

Vidimo, da podatkov za to državo nimamo.

Podatke smo primerno naložili v R in sedaj imamo `data.frame` s katerim lahko delamo naprej. Nad tem `data.frame` lahko sedaj izvajamo manipulacije, filtriranje in podobno. Recimo, da nas zanima, koliko prihodka ima podjetje v posamezni državi. S tem lahko na primer identificiramo potencialne tržne niše in ustrezno usmerimo marketing in naše vire. Poglejmo si naš `data.frame`.

```{r error = T, eval = T}
head(podatki)
```

Vsaka vrstica nam prikazuje količino določenega artikla (`Quantity`) in ceno za enoto artikla (`UnitPrice`). Nas zanima skupen prihodek, tako da moramo najprej ustvariti nov stolpec, kjer bomo pomnožili ti dve vrednosti.

```{r error = T, eval = T}
podatki$Total_sales <- podatki$Quantity * podatki$UnitPrice
head(podatki)
```

Preostane nam samo še izračun vsote stolpca `Total_sales` za vsako državo. V R obstaja za to funkcija `aggregate`. Tej funkciji moramo podati 3 parametre:

- `x`. Vektor, katerega vrednosti želimo agregirati. V našem primeru je to stolpec `Total_sales`.
- `by`. Vektor, glede na katerega želimo agregirati. V našem primeru je to stolpec `Country`. Vrednosti v ta parameter moramo podati v obliki seznama. To naredimo tako, da enostavno uporabimo klic `list(<vektor>)`, kjer je `<vektor>` ime vektorja, po katerem želimo agregirati. Lahko jih uporabimo tudi več naenkrat.
- `FUN`. Katero funkcijo želimo uporabiti. V našem primeru bo to kar funkcija `sum`.

Uporabimo sedaj opisano funkcijo in rezultate shranimo v novo spremenljivko.

```{r error = T, eval = T}
podatki_sum <- aggregate(x = podatki$Total_sales, by = list(podatki$Country), FUN = sum)
podatki_sum
```

Za lepši prikaz zadevo še vizualizirajmo. Pred tem še spremenimo imena stolpcev.

```{r error = T, eval = T}
colnames(podatki_sum) <- c("Country", "Total_sales")
library(ggplot2)
ggplot(data = podatki_sum, aes(x = Country, y = Total_sales)) +
  geom_bar(stat = "identity")
```

Za še lepši prikaz uporabimo še funkcijo `coord_flip`, ki ga enostavno dodamo našemu grafu. Ta bo zamenjala osi x in y.

```{r error = T, eval = T}
ggplot(data = podatki_sum, aes(x = Country, y = Total_sales)) +
  geom_bar(stat = "identity") +
  coord_flip()
```

Poizkusimo še urediti stolpce po velikosti. To najlažje naredimo tako, da uporabimo funkcijo `reorder` znotraj estetik.

```{r error = T, eval = T}
ggplot(data = podatki_sum, aes(x = reorder(Country, Total_sales), y = Total_sales)) +
  geom_bar(stat = "identity") +
  coord_flip()
```


# Ukaz break

Namesto, da ponovitev zanke preskočimo, lahko na določeni točki izvajanje zanke tudi prekinemo (na primer, če pridemo do kakšnih nesmiselnih vrednosti). V tem primeru namesto ukaza `next` uporabimo ukaz `break`. Poglejmo si razliko na preprostem primeru. Recimo, da imamo nek vektor pozitivnih in negativnih števil. Najprej izračunajmo vsoto vseh pozitivnih s for zanko.

```{r error = T, eval = T}
x          <- c(2, 5, -2, -4, 3, -1)
moja_vsota <- 0
for (i in x) {
  print("i: ")
  print(i)
  if (i < 0) {
    print("i je manjši od 0 zato bom izpustil to iteracijo.")
    next
  }
  moja_vsota <- moja_vsota + i
  print("moja_vsota: ")
  print(moja_vsota)
  print("-----")
}
moja_vsota
```

Sedaj pa zanko prekinimo, ko pridemo do prvega negativnega števila.

```{r error = T, eval = T}
x          <- c(2, 5, -2, -4, 3, -1)
moja_vsota <- 0
for (i in x) {
  print("i: ")
  print(i)
  if (i < 0) {
    print("i je manjši od 0 zato bom prekinil izvajanje zanke.")
    break
  }
  moja_vsota <- moja_vsota + i
  print("moja_vsota: ")
  print(moja_vsota)
  print("-----")
}
moja_vsota
```


# Seznami
Oglejmo si še podatkovno strukturo, ki je primerna za hranjenje različnih tipov spremenljivk. Struktura je podobna **vektorju** in se imenuje **seznam** oziroma **list**. **List** se od **vektorja** razlikuje predvsem po tem, da lahko hrani različne tipe spremenljivk in tudi druge strukture različnih dolžin. 

```{r error = T}
seznam <- list(1, "dva", c(TRUE, FALSE), c(5,6,7), "šest")
seznam
```

Indeksiranje seznama je podobno kot pri vektorjih le da uporabljamo dvojne oglate oklepaje `[[]]`.

```{r error = T}
seznam[[2]]
```

Vrednosti seznama lahko tudi poimenujemo podobno, kot stolpce `data.frame`. 

```{r error = T}
seznam <- list(stevilo1 = 1, niz1 = "dva", bool1 = c(TRUE, bool = FALSE), 
               vektor = c(5,6,7), niz2 = "šest")
seznam[['niz2']]
seznam[['bool1']]
```

Seznamu lahko tudi preprosto dodajamo nove vrednosti.

```{r error = T}
seznam[['stevilo2']] <- 5
seznam[[7]] <- 'konec'
seznam
```

Vsak element seznama lahko shrani tudi celotno tabelo. Na primer več listov Excela lahko shranimo kot elemente seznama:

```{r error = T}
podatki <- list()  # Ustvarimo prazen seznam.
podatki[[1]] <- read.xlsx("./data_raw/online-retail.xlsx", 1)
podatki[[2]] <- read.xlsx("./data_raw/online-retail.xlsx", 2)
podatki[[3]] <- read.xlsx("./data_raw/online-retail.xlsx", 3)
head(podatki[[1]])
head(podatki[[2]])
head(podatki[[3]])
```


# Dodatek: analiza stroškov gospodinjstva
Da utrdimo znanje o zankah si poglejmo še en primer. V datoteki *stroskiDelavnica.xlsx* imamo zapisane stroške gospodinjstva. Vsak list predstavlja svoj mesec. Prvi list ima opozorilo, da se poleg treh stalnih stroškov včasih pojavi tudi strošek za plin. Naložimo vse podatke brez prvega lista, ki se imenuje "Opozorilo". Liste bomo za razliko od prejšnjega primera najprej shranili v seznam in jih nato združili, da povadimo še sezname.

```{r error = T}
podatki    <- list()
sheetNames <- getSheetNames("./data_raw/stroskiDelavnica.xlsx")
for (imeLista in sheetNames) {
  if (imeLista == "Opozorilo") {
    next  # Preskočimo prvi list.
  }
  podatki[[imeLista]] <- read.xlsx("./data_raw/stroskiDelavnica.xlsx", imeLista)
}
head(podatki[[1]])
length(podatki)
```

Izrišimo stroške elektrike po mesecih. Najprej naredimo tabelo, ki izloči samo potrebne podatke. Tudi to bomo ustvarili s for zanko. 

```{r error = T}
# Ustvarimo prazen data frame.
mesecni_podatki <- data.frame(mesec = character(0), 
                              stroski_elektrike = numeric(0), stringsAsFactors = FALSE)
vrstica <- 1
for (imeLista in sheetNames) {
  if (imeLista == "Opozorilo") {
    next
  }
  podatki_temp <- podatki[[imeLista]]
  # Vstavimo ime lista in podatek o elektriki v data frame (prvi in drugi stolpec).
  mesecni_podatki[vrstica, 1] <- imeLista
  mesecni_podatki[vrstica, 2] <- podatki_temp[podatki_temp$Strosek == "Elektrika", 
                                              "Vrednost"]
  # Povečamo spremenljivko vrstica, da bomo v naslednji ponovitvi dodali
  # vrednosti v naslednjo vrstico.
  vrstica <- vrstica + 1
}
# Dodamo datume.
datumi <- seq.Date(as.Date("2014-12-01"), as.Date("2020-10-01"), by = "months")
mesecni_podatki$datum <- datumi
head(mesecni_podatki)

```

Sedaj pa preprosto z `ggplot()` izrišemo krivuljo.

```{r error = T}
library(ggplot2)
ggplot(mesecni_podatki, aes(x = datum, y = stroski_elektrike, group = 1)) + 
  geom_point() + geom_line()

```

# Domača naloga

a) Preberite podatke v mapi *data_raw* o ameriških volitvah. Podatke smo pobrali 6. novembra 2020 iz: https://www.kaggle.com/unanimad/us-election-2020?select=president_county_candidate.csv. Za vsako zvezno državo posebej izračunajte število glasov, ki sta jih dobila glavna kandidata Joe Biden in Donald Trump in jih izpišite na konzolo. Namig 1: da dobite unikatne vrednosti zveznih držav uporabite funkcijo `unique()`.

Primer rešitve:

```{r error = T, echo = F}
glasovi <- read.csv("./data_raw/president_county_candidate.csv")
i <- 1
for (drzava in unique(glasovi$state)) {
  biden_glasovi <- sum(glasovi[glasovi$state == drzava & glasovi$candidate == "Joe Biden", "votes"])
  trump_glasovi <- sum(glasovi[glasovi$state == drzava & glasovi$candidate == "Donald Trump", "votes"])
  # print(paste("Zvezna država: ", drzava, sep = ""))
  # print(paste("Joe Biden: ", biden_glasovi, " - Donald Trump: ", trump_glasovi, sep = ""))
  # print("")
  print("Zvezna država:")
  print(drzava)
  print("Joe Biden:")
  print(biden_glasovi)
  print("Donald Trump:")
  print(trump_glasovi)
  print("------------------")
  i = i + 1  # samo za prikaz rešitve
  if(i == 3){
    break
  }
}
```

b) Za vsako zvezno državo posebej izračunajte število glasov, ki so jih dobili kandidati in jih shranite v datoteko *rezultati.csv*. Rezultat zapišite le, če ima kandidat vsaj en glas v zvezni državi. Namig 1: da dobite unikatne vrednosti zveznih držav in kandidatov uporabite funkcijo `unique()`. Namig 2: najlažje bo to rešiti z dvema for zankama, kjer naj bo ena znotraj druge. **Težja!**

Primer shranjene tabele:

```{r error = T, echo = F}
glasovi <- read.csv("./data_raw/president_county_candidate.csv", stringsAsFactors = F)
rezultat <- data.frame(drzava = "A", kandidat = "B", glasovi = 0, stringsAsFactors = F)
vrstica <- 1
for (drzava in unique(glasovi$state)) {
  for (kandidat in unique(glasovi$candidate)) {
    kandidat_glasovi <- sum(glasovi[glasovi$state == drzava & glasovi$candidate == kandidat, "votes"])
    if(kandidat_glasovi > 0){
    rezultat[vrstica, ] <- data.frame(drzava = drzava, kandidat = kandidat, glasovi = kandidat_glasovi, stringsAsFactors = F)
      vrstica <- vrstica + 1
    }
    
  }
}
head(rezultat)
```


c) Preberite podatke datoteke *stroskiDelavnica.xlsx* in ustvarite tabelo, ki vsebuje poleg stroškov elektrike še stroške za Komunala + voda in Internet ter skupne mesečne stroške.

```{r error = T, echo = F}
mesecni_podatki <- data.frame(mesec = character(0), 
                              stroski_elektrike = numeric(0), 
                              stroski_komunale = numeric(0),
                              stroski_internet = numeric(0),
                              stroski_skupaj = numeric(0),
                              stringsAsFactors = FALSE)
vrstica <- 1
for (imeLista in sheetNames) {
  if (imeLista == "Opozorilo") {
    next #Preskočimo prvi list
  }
  mesecni_podatki[vrstica, 1] = imeLista
  mesecni_podatki[vrstica, 2] = podatki[[imeLista]][podatki[[imeLista]]$Strosek == "Elektrika","Vrednost"]
  mesecni_podatki[vrstica, 3] = podatki[[imeLista]][podatki[[imeLista]]$Strosek == "Komunala+voda","Vrednost"]
  mesecni_podatki[vrstica, 4] = podatki[[imeLista]][podatki[[imeLista]]$Strosek == "Internet","Vrednost"]
  mesecni_podatki[vrstica, 5] = sum(podatki[[imeLista]][,2])
    
  vrstica = vrstica + 1
}
#dodamo datume
datumi <- seq.Date(as.Date("2014-12-01"), as.Date("2020-10-01"),by = "months")
mesecni_podatki$datum <- datumi
head(mesecni_podatki)

```

d) Poskušajte vse štiri stroške tudi izrisati na en graf. Če ne gre, pa naredite štiri posamezne grafe.

```{r error = T, echo = F}
library(tidyr)
mesecni_podatki_longer <- pivot_longer(mesecni_podatki,
                                       stroski_elektrike:stroski_skupaj)
ggplot(mesecni_podatki_longer, aes(x = datum, y = value, color = name)) +
  geom_line() +
  ylab("Stroski")
```

e) Preberite datoteko `supermarket_sales.csv` v mapi *data_raw*. Za vsak stolpec poglejte kateri tip vrednosti vsebuje in ga ohranite le če ni tipa "numeric". *Namig: za izpis tipa stolpca uporabi funkcijo "class()".*
```{r echo = F}
sales <- read.csv2("data_raw/supermarket_sales.csv", sep = ',', dec = '.')
for (column in colnames(sales)){
  if (class(sales[, column]) == "numeric"){
    sales <- sales[, -which(colnames(sales)==column)]
  }
}

head(sales)
```

f) Za vsako kategorijo iz stolpca "product_line" izračunajte delež nakupov, ki so jih opravili moški in ženske. Deleže shranite v seznam.
```{r echo = F}
categories <- unique(sales$product_line)
gender_rates <- list()
for (category in categories){
  gender_rates[[category]] <- table(sales[sales$product_line == category, "gender"])
}

print(gender_rates)
```

g) Sprehodite se po vrsticah dokler ne najdete nakupa, ki vsebuje 9 ali več artiklov. Nato pa izpišite število vrstice, v kateri se ta nakup nahaja.
```{r echo = F}
for (i in seq(nrow(sales))){
  if (sales[i, "quantity"] >= 9){
    print(i)
    break
  }
}
```

# Reference